最高法院刑事判決　　　　　　九十六年度台上字第一六０五號
上 訴 人　甲○○
上列上訴人因違反毒品危害防制條例案件，不服台灣高等法院台
南分院中華民國九十三年七月二十九日第二審判決（九十三年度
上訴字第四三四號，起訴案號：台灣台南地方法院檢察署九十一
年度偵字第八二五九號），提起上訴，本院判決如下：
    主  文
原判決撤銷，發回台灣高等法院台南分院。
    理  由
本件原判決認定上訴人甲○○基於販賣第一級毒品海洛因營利之
概括犯意，以其所有之0000000000號行動電話為聯絡
工具，於民國九十一年三月至四月三十日止，先後在台南縣永康
市○○街五十七巷內、永康市○○路麥當勞速食店、小東路小騎
士速食店、歸仁鄉○○街某廟宇前等地，連續四次販賣海洛因予
張政國施用，每次賣一小包，價格為新台幣（下同）一千元。嗣
因警方偵辦另案實施通訊監察，無意中聽得彼等電話聯絡交易毒
品，並於九十一年五月二日上午十時許，持搜索票前往台南縣永
康市○○街四十三號搜索，扣得上訴人所有之海洛因（淨重０‧
一五公克）、上開行動電話（含ＳＩＭ卡壹張）、大塑膠袋一個
、空小塑膠袋二十四個、注射針筒四支，橡皮管一條、三張行動
電話卡（門號不詳）、空塑膠袋一個等情。因而撤銷第一審判決
，改判論處上訴人連續販賣第一級毒品罪刑，固非無見。
惟查：(一)、有罪之判決書，應於理由內記載認定犯罪事實所憑之
證據及其認定之理由，為刑事訴訟法第三百十條第一款所明定。
故有罪之判決書，對於證據之具體內容，及法院本於如何之經驗
法則、論理法則或其他證據法則，而為合理判斷證據之價值及證
明力，並定其取捨與所形成之心證，均應詳為闡析論敘，載明於
理由內。否則即屬判決不載理由，其判決當然為違背法令。原判
決認定上訴人先後在台南縣永康市○○街五十七巷內、永康市○
○路麥當勞速食店、小東路小騎士速食店、歸仁鄉○○街某廟宇
前等地，連續四次販賣海洛因予張政國施用，每次賣一小包，價
格為一千元等情，係依憑上訴人於警詢中供述：……張政國毒癮
發作時都會找伊，伊有拿三至四次給張政國……交易地點都是在
永康市○○街五七巷道內交易（原判決第四頁第十六至十七行）
；證人張政國於警詢中供稱：伊向上訴人購買之金額不一定，有
一、二千元，一千元一小包，曾購買四至五次，交易地點在永康
市○○○路麥當勞、永康市○○路小騎士等地（原判決第六頁第
九至十一行）等情，為其主要論據之一。然上訴人、張政國二人
上開供述內容不盡一致，且與原判決所認定記載之上開事實不盡
相符。乃原判決未說明其就上情為如何斟酌取捨之理由，逕併援
引上訴人、張政國上開不盡明確一致供述各情，據以認定上訴人
有原判決事實欄所載之犯行，其理由欠備，尚有未合。(二)、依法
應於審判期日調查之證據雖已調查，而其內容未明瞭者，即與未
經調查無異，如遽行判決，仍屬應於審判期日調查之證據而未予
調查，尚不得遽對被告為有利或不利之認定。(1)、原判決論述上
訴人辯稱：伊是無償轉讓海洛因與張政國等情，不足採信，係依
憑九十一年三月二十二日九時五十四分，上訴人與張政國之通話
內容有：「忠仔：狗仔，我要麻煩你一下，我這五百啦，你用一
千的量給我，干有法度？拜託一下。」「狗仔：沒法度啦，五百
我要怎麼用一千給你。」「忠仔：沒錢了啊，我每個月都跟你拿
一千啊，那是人家要的拿的啊，艱苦的要死，狗仔幫忙一下，我
會還你的，你放心啦……我會多少拿幾千塊還你。」「狗仔：這
不是你還不還的問題，現在就是我拿回來我都和良仔吃一支後，
剩下的我就都裝下去了，裝下去的就是要再去拿的錢，那我都按
剛好的，所以如果耽誤到我就少錢我沒有辦法再去拿，我現在都
拿一點點而已你也知道。」「忠仔：狗仔，麻煩一下哩，那是朋
友，那五百是朋友要的……」「狗仔：多用一點的量給他可以，
要用一千的量給他我沒有辦法，有是說每個打開來拿，都用一點
一點，多用一些給他這樣，說要用一千，我撥不出那麼多出來。
」之對話，堪認上訴人係以一定金錢購得毒品，先與綽號「良仔
」者各施用一次之後，再將所餘部分分裝出售，且其分售部分之
價錢需相當於當初購入毒品之成本，否則將造成上訴人無從再購
得毒品，且上訴人最少獲得施用一次毒品之利得（原判決第五頁
第三行至第六頁第六行）等情，為其主要論據之一。然上訴人與
張政國上開通話之內容是否不盡明確？又上訴人於該次通話後究
竟有無販賣海洛因與張政國？苟上訴人於該次通話後有販賣海洛
因與張政國，上訴人究以多少價格販賣多少數量之海洛因與張政
國？上情與上訴人辯解各情是否屬實及上訴人究竟有無檢察官所
指之犯行攸關，自應詳予調查釐清論述說明。乃原審就上情未詳
予調查釐清，逕以上訴人與張政國間上開內容並非明確之通話內
容，即為不利上訴人之推論，其查證未盡且理由欠備，遽行判決
，難昭折服。(2)、依毒品危害防制條例第十九條第一項前段「犯
第四條至第九條、第十二條、第十三條或第十四條第一項、第二
項之罪者，其供犯罪所用或因犯罪所得之財物，均沒收」之規定
宣告沒收者，以屬於被告所有之供犯罪所用或因犯罪所得之物為
限。行動電話服務須以晶片卡（即ＳＩＭ卡）為使用介面，因此
電信公司於出租行動電話門號予消費者使用時，即同時附帶提供
晶片卡給消費者作為門號使用之介面，故電信公司接受消費者申
辦門號並將該門號開通上線時，該晶片卡之所有權是否移轉於消
費者，抑或仍保留於電信公司，端視其簽訂之服務契約內容如何
約定。原判決對於0000000000號行動電話，並未查明
其內所含之ＳＩＭ卡究屬何人所有，即遽認係上訴人所有供販毒
所用之物，依上開規定與機具一併宣告沒收，有欠允當。(三)、毒
品危害防制條例第四條第一項之販賣第一級毒品罪，以行為人有
營利之目的（意思），而販入或賣出該毒品或二者兼而有之者，
為其構成要件，故行為人有無此項犯罪（營利意思）之目的意思
，自應於事實欄內為詳實之記載，並於理由內說明其憑以認定之
證據，始稱適法。原判決事實欄固記載上訴人意圖營利而為販賣
海洛因之犯行，然其理由欄並未說明經由何項調查及有何證據，
堪認上訴人前揭販賣海洛因之犯行確具有營利之意圖。而徒以：
販賣毒品係違法行為，非可公然為之，亦無公定之價格，不論是
瓶裝或紙包，均可任意分裝增減分量，而每次買賣之價差，亦隨
時依雙方之關係深淺、資力、需求之數量及對行情之認知、來源
是否充裕、販賣者是否渴求資金、查緝是否嚴謹、購買者被查獲
時供述購買對象之可能性之風險評估等，因而異其標準，並機動
調整，非可一概而論，販賣之利得除經坦承犯行或價量至臻明確
外，委難查得實情，販賣之人從價差或量差中牟利方式雖異，其
意圖營利之非法販賣行為則一，況上訴人與購買者張政國間非屬
至親，衡情上訴人前開販賣海洛因之行為模式，若非意圖營利，
實無甘冒被判處重罪，鋌而走險之理（原判決第八頁第九至十九
行），推定上訴人有營利之意圖，尚嫌速斷，難謂無理由欠備之
違誤。上訴意旨指摘原判決不當，尚非全無理由。按第三審法院
應以第二審判決所確認之事實為判決基礎，刑事訴訟法第三百九
十四條第一項前段定有明文。原判決上述之違背法令，影響於事
實之確定，本院無可據以為裁判，應將原判決撤銷，發回原審法
院更為審判。
據上論結，應依刑事訴訟法第三百九十七條、第四百零一條，判
決如主文。
中　　華　　民　　國　九十六　年　　三　　月　二十九　日
                      最高法院刑事第一庭
                          審判長法官  董　明　霈
                                法官  林　茂　雄
                                法官  張　祺　祥
                                法官  呂　永　福
                                法官  蕭　仰　歸
      本件正本證明與原本無異
                                      書  記  官
中　　華　　民　　國　九十六　年　　四　　月　　四　　日
                                                      G
